【裁判字號】    94,訴,988
【裁判日期】    950620
【裁判案由】    遷讓房屋
【裁判全文】
臺灣桃園地方法院民事判決               94年度訴字第988號
原      告
即反訴被告  甲○○
訴訟代理人  黃秋田律師
複  代理人  潘維成律師
被      告
即反訴原告  乙○○
反 訴被 告  丙○○
上列當事人間本訴請求遷讓房屋及反訴請求撤銷買賣契約等事件
，於民國95年6 月6日辯論終結，本院判決如下：
    主  文
被告應將坐落桃園縣龍潭鄉○○街20巷6 弄14號房屋遷讓交還原
告。
前項交還房屋之履行期間為四個月。
訴訟費用由被告負擔。
本判決第1 項於原告以新臺幣柒拾萬元供擔保後得假執行，但被
告如以新台幣貳佰萬元預供擔保後，免為假執行。
被告之反訴駁回。
反訴訴訟費用由反訴原告負擔。
    事  實
甲、原告方面：
壹、本訴部分：
一、聲明：除交還房屋之履行期間及假執行供擔保之金額外，如
    主文所示。
二、陳述：
  (一)原告於民國93年9 月10日向丙○○購買坐落桃園縣龍潭鄉○
    ○○段196 ─433 地號、面積72平方公尺土地及其上門牌號
    碼桃園縣龍潭鄉○○街20巷6 弄14號房屋（下稱本件房屋）
    ，並於同年10月13日向桃園縣大溪地政事務所（下稱大溪地
    政事務所）辦理不動產所有權移轉登記完畢，由原告取得房
    屋所有權，因本件房屋為原告所有，被告竟占用使用，而兩
    造間並無租賃或使用借貸關係存在，原告乃催請其遷讓交還
    房屋，被告卻拒不履行，顯屬無權占用房屋，自有妨害原告
    對房屋之使用收益，爰依民法第767 條前段規定，請求被告
    遷讓交還房屋。
  (二)原告購買本件房屋是因從事不動產仲介業之原告女婿陳宏義
    於93年8 、9 月間知悉丙○○欲出售房屋，乃仲介原告洽購
    ，購買時本件房屋已向南山人壽保險股份有限公司（下稱南
    山人壽保險公司）設定最高限額抵押貸款新台幣（下同）19
    8 萬元，丙○○表示已有數期貸款未繳，房屋恐遭法院查封
    拍賣，並要求原告須負擔土地增值稅，經雙方商議後，原告
    同意以180 萬元購買房屋，並簽訂買賣契約，由代書蘇少琴
    辦理不動產過戶手續，簽約時，原告交付4 萬元定金，並代
    丙○○償還所欠南山人壽保險公司之160 萬元貸款，故原告
    於辦妥所有權移轉登記，即向遠東商業銀行股份有限公司（
    下稱遠東商銀）設定最高限額抵押貸款198 萬元之貸款，於
    93年10月15日將其中1,599,512 元撥款入南山人壽保險公司
    帳戶內清償貸款。而原告於辦理房屋貸款時，委由陳宏義陪
    同銀行辦理貸款人員前往看屋，發現被告仍居住屋內，即由
    陳宏義與被告協調，告知房屋已由原告買受請求被告搬遷，
    當時被告亦表同意，並簽署同意書，惟因當時房屋尚未辦理
    過戶手續，原告尚非所有權人，故同意書所載對象為丙○○
    ，有同意書等為證，是原告於簽約時，並不知丙○○與被告
    間有離婚訴訟事件存在，原告確實是在善意下買受本件房屋
    ，自無被告所稱買賣契約有何詐害債權可得撤銷之情事存在
    。且在被告尚未遷讓交還房屋前，依契約約定，原告亦無給
    付尾款160,488 元之義務。
貳、反訴部分：
一、聲明：反訴駁回。
二、陳述：反訴被告是善意購買本件房屋，故反訴原告無權撤銷
    買賣契約。因丙○○與反訴原告共同向南山人壽保險公司設
    定198 萬元抵押之借款，已有數期未清償，該公司向法院聲
    請核發支付命令（即本院93年度促字第20655 號）在案，本
    件房屋遭法院拍賣在即，反訴原告為貸款之連帶債務人，將
    因反訴被告代償上開貸款而免除清償責任，獲有利益，故本
    件房屋之買賣，並未損及其權利，其自無依民法第244 條第
    2 項規定可得主張撤銷契約之理由。況反訴原告早在93年9
    月17日即知悉本件房屋買賣之事，卻遲至94年10月6 日始向
    本院反訴請求撤銷房屋買賣契約，已逾一年之除斥期間而不
    得主張。另反訴原告主張與丙○○間有債務糾紛，亦屬渠二
    人間之債務問題，顯不得對抗反訴被告基於民法第767 條前
    段規定請求遷讓房屋之權利。
三、證據：提出不動產買賣契約書影本、土地及建物登記謄本、
    房屋稅藉證明等各一件為證；並請求訊問證人陳宏義、蘇少
    琴。
乙、被告方面：
壹、本訴部分：
一、聲明：原告之訴及假執行之聲請均駁回。
二、陳述：本件房屋係被告與前夫丙○○於84年12月6 日共同出
    資購買，因當時被告入境本國不久尚未取得身分證，故登記
    在丙○○名下，其後丙○○因做生意須要資金週轉，乃於92
    年4 月30日以本件房屋為擔保向南山人壽保險公司設定最高
    限額抵押貸款198 萬元，由被告與丙○○為共同債務人，負
    擔還款責任。其後被告與丙○○二人因個性不合於93年6 月
    3 日經法院裁判離婚，並判決丙○○應給付被告35萬元及按
    月給付二人所生之子黃章閔1 萬元之生活費，至其成年為止
    共192 萬元，二筆合計227 萬元。而本件房屋既是被告與丙
    ○○共同出資購買，丙○○尚欠被告227 萬元未付，其自不
    得將房屋出售他人，況被告之子黃章閔年紀尚小，如交付房
    屋，被告即無處可住。
貳、反訴部分：
一、聲明：反訴被告甲○○與丙○○間就本件房屋之買賣契約應
    予撤銷，並應塗銷反訴被告甲○○就本件房屋之所有權移轉
    登記。
二、陳述：反訴原告與反訴被告丙○○間之離婚案件（即本院92
    年度婚字第1040號、包含判決丙○○應給付227 萬元部分）
    是在93年8 月9 日判決確定，而反訴被告甲○○與丙○○間
    就本件房屋之買賣是在93年9 月10日，可見丙○○是為逃避
    債務，才將本件房屋出賣給甲○○，其出賣房屋之行為，已
    損害反訴原告之債權，反訴原告自得訴請撤銷渠二人間之買
    賣契約，並請求塗銷甲○○就本件房屋所有權之移轉登記。
    另外丙○○繳納房屋貸款的錢，都是反訴原告所提供；至於
    房屋貸款共欠多少錢，反訴原告不會算，但知道總共已欠四
    期的房屋貸款未繳。
三、證據：提出本院92年度婚字第1040號民事判決書、確定證明
    書、身心障礙手冊、戶籍謄本、土地登記謄本、南山人壽保
    險公司催款通知單、支付命令等影本各一件為證。
丙、反訴被告丙○○方面：
一、聲明：反訴駁回，訴訟費用由反訴原告負擔。
二、陳述：本件房屋的貸款都是反訴被告在繳，之後欠繳房屋貸
    款很多期，所以才要賣房屋，本件房屋確實是賣給甲○○，
    反訴被告有拿到頭款4 萬元，另外有部分是清償貸款，而有
    部分是交屋後才收錢。
丁、本院依職權函桃園縣大溪地政事務所調取本件房屋辦理不動
    產所有權移轉登記之全部資料供參考。
    理  由
一、被告乙○○提起反訴後，追加丙○○為反訴被告，因其反訴
    之訴訟標的對其與甲○○二人必須合一確定，反訴被告二人
    對此均無異議，依民事訴訟法第255 條第1 項第1 、5 款規
    定，應予允許。
二、原告主張其為本件房屋之所有權人，被告則居住在本件房屋
    內，而兩造間並無租賃或使用借貸之法律關係存在，有土地
    、建物登記謄本等在卷可參，被告對此並不爭執，堪信為真
    。
三、原告又主張被告無權占有使用本件房屋，依民法第767 條前
    段規定請求被告遷讓交還房屋；惟被告則以本件房屋為伊與
    前夫丙○○共有，丙○○欠伊扶養費等共227 萬元，為逃避
    債務，始將房屋賣予原告，故原告不得請求伊遷讓房屋，並
    反訴請求撤銷其與丙○○間之買賣契約及塗銷所有權移轉登
    記等語置辯。查：
  (一)原告稱其於93年8 、9 月間，經陳宏義之仲介向丙○○買入
    本件房屋時，雙方是以180 萬元成交，由代書蘇少琴辦理不
    動產過戶手續，簽約時給付4 萬元為定金，本件房屋原所有
    人丙○○曾向南山人壽保險公司抵押貸款198 萬元（尚欠約
    160 萬元），由原告另向遠東商銀抵押貸款200 萬元，於93
    年10月15日匯款1,599,512 元給南山人壽保險公司清償貸款
    ，尾款160,488 元則待交屋後給付等情，有其提出之不動產
    買賣契約書影本、土地及建物登記謄本、遠東商銀活期儲蓄
    存款存摺存提款紀錄、匯款申請書等為證，且經證人陳宏義
    、蘇少琴等人到庭證述相符，有本院94年11月22日之言詞辯
    論期日筆錄在卷可參，足見原告確係向丙○○購買本件房屋
    ，且已取得本件房屋之所有權至明。
  (二)被告稱本件房屋係伊與前夫丙○○於84年12月6 日共同出資
    購買而登記在丙○○名下，伊為房屋共有人，其後伊與丙○
    ○二人經本院裁判離婚，丙○○應給付伊及二人之子黃章閔
    共227 萬元之扶養費，丙○○尚未給付上開欠款，故不得出
    售房屋，原告亦不得請求遷讓房屋云云。惟依93年9 月20日
    所列印本件房屋買賣前之土地、建物登記謄本所載，土地、
    建物所有權人為丙○○一人，被告雖為向南山人壽保險公司
    借款之共同債務人，但非土地、建物共有人，有上開土地、
    建物登記謄本可參，可見本件房屋出售予原告之前，被告並
    非該屋之共有人。至被告稱係伊與丙○○共同出資購買本件
    房屋，伊當時尚未取得我國國民資格，故信託登記在丙○○
    名下云云。則被告就此有利於己之事，負有舉證責任；惟被
    告自承並無出資購買本件房屋之相關資料（見本院95年2 月
    14日言詞辯論期日筆錄），可見被告因未能舉證證明，故其
    所述，自非可採；縱被告所述共同購屋而信託登記在丙○○
    名下一事為真，因共同購屋與信託登記等事由，為被告與丙
    ○○二人間之內部債權關係，亦不能以之對抗外部之第三人
    即原告；至被告所稱丙○○尚欠伊227 萬元債務未付，不得
    出售房屋云云，亦屬其與丙○○間之債務糾葛，要與原告無
    涉，故被告上開所辯，均非可採。
  (三)原告既為本件房屋之所有人，被告現仍占有使用本件房屋，
    而兩造就本件房屋亦無租賃或使用借貸之法律關係存在，此
    為被告所自承，可見被告占有使用本件房屋，為無權占有甚
    明。
四、反訴原告主張：因甲○○與丙○○就本件房屋之買賣是在93
    年9 月10日，已在本院92年度婚字第1040號離婚事件於93年
    8 月9 日判決丙○○應給付227 萬元予反訴原告及子黃章閔
    之後，可見丙○○是為逃避債務而將房屋出賣給甲○○，已
    損害反訴原告之債權，反訴原告自得訴請撤銷渠二人間就本
    件房屋之買賣契約，並請求甲○○塗銷就本件房屋之所有權
    移轉登記。惟：
  (一)債務人所為之有償行為，於行為時明知有損害於債權人之權
    利者，以受益人於受益時亦知其情事者為限，債權人得聲請
    法院撤銷之。又前條撤銷權，自債權人知有撤銷原因時起，
    一年間不行使，或自行為時起，經過十年而消滅。民法第24
    4 條第2 項、第245 條分別定有明文，反訴被告於93年9 月
    17日請求反訴原告遷讓房屋時，反訴原告即知本件房屋已被
    丙○○出售之事，有反訴原告不爭執其真正之同意遷讓房屋
    切結書在卷可參，乃反訴原告卻遲至94年10月6 日始向本院
    提起反訴請求撤銷本件房屋之買賣契約，顯已逾一年之除斥
    期間而不得主張。
  (二)再甲○○係以180 萬元之代價向丙○○購買本件房屋等情，
    已如上述，其顯為善意之買受人，而反訴原告又未能舉證證
    明甲○○於買受本件房屋時明知有損害伊之債權之情事，故
    其上開主張，顯非可採。況丙○○出售本件房屋之前，與反
    訴原告共同向南山人壽保險公司抵押貸款之債務尚欠約160
    萬元，因已有四期房屋貸款未繳，已經該保險公司向本院聲
    請支付命令在案（即本院93年度促字第20655 號），此為反
    訴原告所不爭執，則本件房屋將有遭法院查封拍賣之虞，反
    訴原告為上開貸款之共同債務人，負有連帶清償之責任，亦
    因甲○○購買本件房屋，以購屋價金之一部，代償上開貸款
    債務而免除其債務責任，可見反訴原告並未因本件房屋之買
    賣而有權利受損之情事可言；至於丙○○欠反訴原告227 萬
    元債務一事，則係二人間之內部債務糾葛，與甲○○無關，
    故反訴原告主張依民法第244 條第2 項規定撤銷本件房屋買
    賣契約及塗銷所有權移轉登記一事，顯不足採，應予駁回。
五、按所有人對於無權占有或侵奪其所有物者，得請求返還之，
    民法第767 條前段定有明文。本件原告自被告前夫丙○○處
    買受本件房屋而為所有權人，被告不能舉證證明有何占用本
    件房屋之合法權源，自屬無權占有，從而，原告本於物上請
    求權，請求被告遷出桃園縣龍潭鄉○○街20巷6 弄14號房屋
    ，並將房屋交還，即於法有據，自應准許。至反訴原告請求
    撤銷甲○○與丙○○間就本件房屋之買賣契約及塗銷所有權
    移轉登記一事，因於法無據，為無理由，應予駁回。
六、次按「判決所命之給付，其性質非長期間不能履行或經原告
    同意者，法院得於判決內定相當之履行期間」，民事訴訟法
    第396 條第1 項前段定有明文，被告遷出現為其住所之房屋
    另覓住所當非立時可就，核其性質非長時間不能履行，爰酌
    定被告之履行期間為四個月，以資兼顧。
七、原告陳明願供擔保，聲請宣告假執行，核無不合，爰酌定相
    當擔保金額准許之。
八、因本件事證已臻明確，兩造其餘主張陳述及所提出之證據，
    均毋庸再予審酌，併此敘明。
九、結論：本件原告之訴為有理由，而被告之反訴為無理由，依
    民事訴訟法第78條、第390 條第2 項、第396 條第1 項前段
    ，判決如主文。
中    華    民    國    95    年    6     月    20    日
                  民事第三庭    法  官  潘進柳
以上正本係照原本作成
如對本判決上訴，須於判決送達後20日內向本院提出上訴狀
中    華    民    國    95    年    6     月    20    日
                                書記官  李麗娟


司法院資訊處製作；財團法人民間司法改革基金會備份。
